【裁判字號】    98,上訴,1057
【裁判日期】    980924
【裁判案由】    懲治走私條例
【裁判全文】
臺灣高等法院高雄分院刑事判決        98年度上訴字第1057號
上  訴  人  臺灣高雄地方法院檢察署檢察官
被      告  乙○○
被      告  丙○○
被      告  甲○○  （民國○○年○○月○日生）
上三人共同
選任辯護人  許清連律師
            陳奕全律師
上列上訴人因被告等違反懲治走私條例案件，不服臺灣高雄地方
法院98年度訴字第49號中華民國98年6 月20日第一審判決（起訴
案號：臺灣高雄地方法院檢察署97年度偵字第12753 號），提起
上訴，本院判決如下：
     主  文
原判決撤銷。
乙○○共同犯走私罪，處有期徒刑肆月，扣案如附表所示之物均
沒收，緩刑貳年。
丙○○、甲○○共同犯走私罪，各處有期徒刑月，扣案如附表
所示之物均沒收，均緩刑貳年。
     事  實
一、乙○○為「順晉漁號（編號：CT4-1233）」漁船船長，甲○○和丙○○則為該漁船之船員，均明知魚類、甲殼類、軟體
    類其他水產無脊椎動物，係屬海關進口稅則第3 章所列物品
    ，又依行政院於民國97年2 月27日公告「管制物品項目及其
    數額」丙項第5 款規定：「一次私運原產地為大陸地區而未
    經主管機關公告准許輸入之海關進口稅則第1 章至第8 章所
    列物品之一項或數項，其總額由海關照緝獲時之完稅價格計
    算，超過新臺幣10萬元或重量超過1,000 公斤者」，為管制
    物品，竟共同基於私運管制物品進口，逾公告數額之犯意聯
    絡，在擔任該漁船船長及船員期間，於97年3 月24日8 時20
    分由高雄港第二港口中和安檢所報關出港後，乙○○明知中
    華民國船舶，非經主管機關許可，不得航行至大陸地區，竟
    基於違反臺灣地區與大陸地區人民關係條例之犯意，指揮「
    順晉漁號」漁船，航行至北緯25度30分、東經119 度45分即
    大陸地區福建省海壇島附近，再航行至及北緯25度10分、東
    經119 度10分即大陸地區福建省湄州島附近，向真實姓名、
    年籍均不詳的大陸地區人士，購買海瓜子652.74公斤、花蛤
    5310.36 公斤2 種漁獲，旋由真實姓名、年籍均不詳之成年
    人搬上前揭漁船後，再由被告共同搬運裝載於船艙內。嗣於
    97年4 月10日11時10分許，運送上開魚貨進入高雄第二港口
    中和安檢所報關進港欲販售圖利之際，為行政院海巡署南部
    地區巡防局第五岸巡總隊將上開漁獲過磅稱重拍照，並向行
   政院農業委員會漁業署請求協助諮詢判定後，始悉上情。
二、案經行政院海巡署南部地區巡防局第五海岸巡防總隊移送台
    灣高雄地方法院檢察署檢察官偵查起訴。
     理  由
甲、程序部分：
    本判決以下所引用之傳聞證據，被告及辯護人於本院審理時
    均表示沒有意見，且未於言詞辯論終結前聲明異議，本院審
    酌上開傳聞證據作成時，並無不法之情事，認為適當，依刑
    事訴訟法第159 條之5 第2 項規定，自有證據能力，均得為
    證據。
乙、實體部分：
一、被告3人走私部分
  (一)訊據被告乙○○、丙○○、甲○○均矢口否認有自大陸地區
    私運管制物品進口逾公告數額之犯行，均辯稱：查獲之海瓜
    子、花蛤都是自行捕獲的，並非走私云云。經查：
    1.被告乙○○為「順晉漁號」漁船之船長，被告丙○○、甲○○則為該船之船員，其等於97年3 月24日上午8 時20分
      許，共同駕駛「順晉漁號」漁船自高雄第二港口中和安檢
      站報關出港，嗣於同年4 月10日上午11時10分許，運送海
      瓜子約652.74公斤、花蛤約5,310.36公斤，自高雄第二港
      口中和安檢所報關進港等情，為被告乙○○等3 人所自承
      ；並有機漁船（含船員）進出港檢查表、船（隊）員姓名
      表、中華民國船舶檢查證書、船舶檢查記錄、漁業執照、
      漁船（貨）具領保管切結書、扣押物品目錄表、中和安檢
      所監卸檢查漁獲統計表、捕獲海瓜子、花蛤紀錄表、航程
      紀錄圖各1 份及查獲現場漁船及漁貨照片25張等件附卷可
      查。是上開事實堪以認定。
    2.按97年2 月27日公告修正之「管制物品項目及其數額」丙
      項第5 款，乃規定：一次私運原產地為大陸地區而未經主
      管機關公告准許輸入之海關進口稅則第1 章至第8 章所列
      物品之一項或數項，其總額由海關照緝獲時之完稅價格計
      算，超過新台幣10萬元或重量超過1,000 公斤者，為管制
      進口物品。質言之，當(1)一次私運非自行捕獲之魚、蝦、
      貝類、小卷及蟹等漁獲，(2)上開漁獲之原產地為大陸地區
      ，且(3)未經主管機關公告准許輸入，(4)完稅價格計算超過
      新臺幣10萬元或重量超過1,000 公斤，以上4 要件均具備
      時，即為「管制物品項目及其數額」丙項第5 款所欲規制
      之管制進口物品。查本件被告乙○○等3 人載運進港之海
      瓜子及花蛤，均屬於海關進口稅則第一章至第八章所列之
      物品；且總重量共計5963.1公斤之情，亦有漁船（貨）具
      領保管切結書、扣押物品目錄表、中和安檢所監卸檢查漁
      獲統計表、捕獲海瓜子、花蛤紀錄表各1 份在卷可參，足
      見本件扣案之漁獲明顯逾1,000 公斤之管制數量無疑。
    3.「『花蛤』棲息於風浪較小，水流暢通，有淡水注入的海
      灣或沙多泥少的淺海海域。以斧足潛砂至3 至8cm 水深處
      ，營穴居生活。穴居深度隨季節和個體大小而異。」有行
      政院農業委員會漁業問答1 份在卷可按，堪認「花蛤」不
      會分佈在深海海域。又「蛤善潛伏於3~6 公尺深的砂泥中
      ，僅露出水管，其潛伏深度因季節而異，一般係夏淺冬深
      ，春夏移動較為頻繁。而目前本省所產的二枚貝以養殖為
      主，因此實際的海上漁獲量則不得而知。也由於沿岸的污
      染等影響，天然的二枚貝量已很少，該漁業目前僅臺南縣
      青鯤，仍有使10~20 噸漁船，從事蛤耙作業。」有卷附行
      政院農業委員會漁業署出版之「臺灣漁具漁法」1 份可稽
      。再「花蛤是臺灣重要的經濟與養殖貝類之一，在中部地
      區其交易價格通常比文蛤高約30% 以上。近10年來產量約
      為1,600 噸，產值在1 億6,000 萬元，近年來受到工素污
      染等影響，產量無法持續增加，而且天然種苗也有逐漸減
      少之趨勢，因此花蛤魚塭養殖的發展乃有其必要性。」有
      行政院農業委員會水產技術手冊資料1份可查（網址為htt
      p ：//www.tfrin.gov.tw/friweb/index.php?func=techb
      ook&act=ShowForm&num=186），俱足見臺灣沿海「花蛤」
      野生量少，目前以養殖為大宗。另「順晉漁6 號」漁船本
      次出港後均速直航駛入大陸地區，並未在固定海域來回作
      業；該漁船尤其未在臺灣西南海域或澎湖群島南側來回拖
      曳等情，有卷附航跡圖1 份可按。以上互核足證本件「花
      蛤」非被告自行撈得。否則，「順晉漁號」漁船受臺灣海
      峽地峽地形及其搭載之漁具所限，實際作業海域有限，又
      臺灣沿岸天然蛤產稀少，再前揭漁船在海上亦未來回作業
      ，豈能捕獲量大蛤類？又「花蛤」依其習性僅分佈於淺海
      海域，復因臺灣沿岸污染嚴重，致「花蛤」天然量少，又
      「順晉漁號」漁船出港後未來回作業等情，均如前所述；
      參以，被告3 人攜回之「花蛤」達5310.36 公斤，「海瓜
      子」達652.74公斤，皆屬量大。綜合可推，上開蛤類非產
      自臺灣沿岸，而原產自航跡之另端即大陸地區，至為明確
      。再「順晉漁號」漁船於大陸沿岸亦乏來回作業跡象，有
      卷存航圖1 份可按，愈見上開蛤產，係被告3 人向不詳船
      名之大陸籍漁船購得，至為明顯。
    4.證人即中和安檢所安檢人員丁○○於偵查中結證：（如何
      認定非法捕撈？）我們是看他們的漁具、漁法，因為滾輪
      部分生銹，有正常使用的話會有拋光，不會很明顯的生銹
      ，耙具也有生銹的狀況，如有正常使用的漁具會有海生物
      勾附在上面，另被告漁法不合因他們的漁業執照是報拖網
      ，但他們的漁具卻去用耙具等語（見偵查卷第70、71頁）
      。復有卷附海岸巡防署岸巡第五總隊中和安檢所職務報告
      書1 份可查，足證被告3 人並非以漁具自行捕獲蛤類，而
      係向不詳船名之大陸籍漁船購得無訛。
  (二)綜上所述，被告等所辯上情，無非卸責之詞，不足採信。本
    件事證明確，被告等之犯行，均堪認定。
二、被告乙○○未經許可航行至大陸地區部分：
  (一)訊據被告乙○○固坦承有於上開時間，駕駛「順晉漁號」漁
    船前往大陸地區之事實，惟矢口否認上情，辯稱：「順晉漁
    號」雖有航行至大陸地區，但當時係因共同出海作業之兄弟
    船「順晉漁六號」之船員莊進川胃部大量出血，該船船長洪
    滿祥不敢作主，伊才陪同前往大陸地區就醫云云。經查：
    1.被告乙○○為「順晉漁號」漁船之船長，被告丙○○、甲○○則為該船之船員，被告乙○○於上開時間，指揮丙○○、甲○○等人駕駛「順晉漁號」漁船前往大陸地區，嗣
      於97年4 月10日上午11時10分許，載運海瓜子、花蛤等漁
      貨返回高雄港第二港口等情，為被告乙○○所自承，核與
      證人即被告丙○○、甲○○（均就被告乙○○部分）於警
      詢、偵訊時之證述互核相符；並有機漁船（含船員）進出
      港檢查表、船（隊）員姓名表、中華民國船舶檢查證書、
      船舶檢查記錄、漁業執照、漁船（貨）具領保管切結書、
      扣押物品目錄表、中和安檢所監卸檢查漁獲統計表、捕獲
      海瓜子、花蛤紀錄表、航程紀錄圖各1 份及查獲現場漁船
      及漁貨照片25張等件在卷可參（見偵卷第28至49、81、82
      頁）。是上開事實堪以認定。
    2.被告乙○○雖辯稱：當時係因共同出海作業之兄弟船「順
      晉漁六號」之船員莊進川胃部大量出血，該船船長洪滿祥
      不敢作主，伊才陪同、護送莊進川緊急前往大陸地區福建
      省雲霄中醫院就醫等語，並提出該院之出院記錄、疾病證
      明書各1 份為證。惟查，「順晉漁號」漁船出港後，確於
      97年3 月25日上午8 時56分許，航行至北緯25度30分、東
      經119 度45分即大陸地區福建省海壇島附近；又於97年3
      月28日下午1 時56分許，航行至北緯25度10分、東經119
      度10分即大陸地區福建省湄州島附近；再於97年3 月31日
      上午8 時37分許，航行至北緯23度45分、東經117 度30分
      即大陸地區福建省東山島附近，而上開地點均屬大陸地區
      領海12海浬以內海域；嗣於同年4 月10日上午11時10分許
      ，載運上開漁貨自中和安檢所報關入港之情，有航程紀錄
      圖1 份、行政院農委會漁業署97年12月10日漁二字第0971
      225822號函在卷足參（參偵卷第82頁；原審一卷第70至73
      頁）。又觀諸「順晉漁六號」漁船之航程紀錄圖（見原審
      97年度訴字第16 76 號卷偵卷第92頁背面），該船於97年
      3 月24日上午8 時20分許自高雄港第二港口出港後，航行
      路線確實與本件「順晉漁號」之航行路線極為相似。而一
      般漁船上安裝之航程紀錄器（Voyage Data Recorder，簡
      稱VDR） ，其原理係透過紀錄器內建之「全球衛星定位系
      統（Global Positioning System ，簡稱GPS） 」以天線
      接收衛星定位訊號後，紀錄漁船航跡資料，在紀錄器正常
      運作時，可隨時紀錄漁船出海作業之實際航跡，此係發展
      相當成熟及普遍之技術，其準確度及誤差範圍，會落在圓
      周半徑公差7 公尺以內，此外，VDR 啟用至今，未曾發現
      有定位嚴重偏差情形，此有漁業署漁二字第0971221244號
      函、第097122 0817 號函可參。足見卷附之「順晉漁號」
      漁船航程紀錄圖，係衛星導航系統直接接收衛星定位數據
      資料後，再由電腦依據所取得之數據資料，自動描繪而得
      ，於製作過程中，並無人為外力介入，是上開航程紀錄圖
      應可採信。再觀之被告乙○○提出之福建省雲霄縣中醫院
      出院記錄及疾病證明書（原審二卷第99、100 頁），係載
      明莊進川因上消化道出血而於97年3 月31日至同年4 月3
      日在該院住院治療。準此，莊進川縱有於上開時間在福建
      省雲霄縣住院4 日，而被告乙○○為護送莊進川就醫而駕
      駛「順晉漁號」漁船航行至大陸地區之情事，然觀諸福建
      省雲霄縣之地理位置係靠近東山島，顯與海壇島及湄州島
      之地理位置均相距甚遠，則被告乙○○仍無法合理解釋「
      順晉漁六號」漁船航行至海壇島及湄州島附近海域之原因
      。是被告乙○○確有於上開時間，指揮、駕駛該漁船航行
      至大陸地區無疑。
  (二)綜上所述，被告乙○○所辯上情，無非卸責之詞，不足採信
    。事證明確，被告之犯行，堪以認定。
三、核被告乙○○、丙○○、甲○○私運管制物品進口逾公告數
    額之行為，均係犯懲治走私條例第2 條第1 項之走私罪。又
    被告3 人就上開犯行，有犯意之聯絡，及行為之分擔，均為
    共同正犯。又被告乙○○為「順晉漁號」漁船之船長，未經
    許可航行大陸地區之行為，係違反臺灣地區與大陸地區人民
    關係條例第28條，應按同條例第80條第1 項規定處罰之未經
    許可航行至大陸地區罪。又被告乙○○以上所犯2 罪間，係
    一行為觸犯數罪名，應依想像競合犯之規定，從一重之走私
    罪處斷。公訴人認應依數罪併罰之例論處，尚屬誤會。又公
    訴人雖僅就被告乙○○走私罪部分提起上訴，然乙○○所犯
    未經許可航行至大陸地區罪，與走私罪部分具有想像競合犯
    之裁判上一罪關係，依刑事訴訟法第348 條第2 項規定，視
    為亦已上訴，本院自得併予審理，併此明。
四、原審未予詳查，遽為被告3 人被訴走私部分為無罪之諭知，
    自有未合。公訴人上訴意旨，執此指摘原判決不當，為有理
    由，自應由本院將原判決撤銷改判。審酌被告等因一時貪圖
    小利，而觸犯刑章，走私漁獲所犯情節尚非重大等一切情狀
    ，分別量處如主文第2 、3 項所示之刑，以資懲儆。至於扣
    案如附表所示之漁獲，係被告等犯走私罪所得之物，應依刑
    法第38條第1項第3款規定，宣告沒收之。
五、查被告乙○○、甲○○前未曾受有期徒刑以上刑之宣告，被
    告丙○○於76年間因犯走私罪，經原審判處有期徒刑確定，
    於79年6 月3 日執行完畢。其於前案執行完畢後，5 年以內
    未曾因故意犯罪，受有期徒刑以上刑之宣告，有臺灣高等法
    院被告前案紀錄表在卷可稽。茲因貪圖漁獲走私之利，一時
    失慮，致犯刑章，所犯情節非重，經此偵審程序及科刑教訓
    ，當知所警惕，應無再犯之虞，本院因認被告等所受刑之宣
    告，以暫不執行為適當，併各宣告緩刑2年，以啟自新。
據上論斷，應依刑事訴訟法第369 條第1 項前段、第364 條、第
299 條第1 項前段、懲治走私條例第2 條第1 項、第11條、臺灣
地區與大陸地區人民關係條例第28條、第80條第1 項，刑法第11
條前段、第28條、第55條、第38條第1 項第3 款、第74條第1 項
第1款、第2款，判決如主文。
本案經檢察官蔡國楨到庭執行職務。
中    華    民    國    98    年    9     月    24    日
                  刑事第九庭    審判長法  官 莊秋桃
                                      法  官 范惠瑩
                                      法  官 謝宏宗
以上正本證明與原本無異。
如不服本判決應於收受本判決後10日內向本院提出上訴書狀，其
未敘述上訴理由者，並得於提起上訴後10日內向本院補提理由書
狀（均須按他造當事人之人數附繕本）「切勿逕送上級法院」。
中    華    民    國    98    年    9     月    25    日
                                      書記官 蘇恒仁
附錄本判決論罪科刑法條：
懲治走私條例第2條第1項
私運管制物品進口、出口逾公告數額者，處7 年以下有期徒刑，
得併科新臺幣3 百萬元以下罰金。
臺灣地區與大陸地區人民關係條例第2條
（用詞定義）
本條例用詞，定義如下：
一、臺灣地區：指臺灣、澎湖、金門、馬祖及政府統治權所及之
    其他地區。
二、大陸地區：指臺灣地區以外之中華民國領土。
三、臺灣地區人民：指在臺灣地區設有戶籍之人民。
四、大陸地區人民：指在大陸地區設有戶籍之人民。
臺灣地區與大陸地區人民關係條例第80條第1項
（罰則）
中華民國船舶、航空器或其他運輸工具所有人、營運人或船長、
機長、其他運輸工具駕駛人違反第28條規定或違反第28條之1 第
1 項規定或臺灣地區人民違反第28條之1 第2 項規定者，處3 年
以下有期徒刑、拘役或科或併科新臺幣1 百萬元以上1 千5 百萬
元以下罰金。但行為係出於中華民國船舶、航空器或其他運輸工
具之船長或機長或駕駛人自行決定者，處罰船長或機長或駕駛人
。
附表：
  1.花  蛤  5310.36公斤
  2.海瓜子   652.74公斤


司法院資訊處製作；財團法人民間司法改革基金會備份。
